【裁判字號】    97,訴,354
【裁判日期】    970514
【裁判案由】    撤銷贈與行為等
【裁判全文】
臺灣臺南地方法院民事判決               97年度訴字第354號
原      告  香港商香港上海豐銀行股份有限公司
法定代理人  丁○○
訴訟代理人  乙○○
被      告  丙○○
兼  上一人
訴訟代理人  甲○○
上列當事人間請求撤銷贈與行為等事件，經本院於民國97年4月3
0日言詞辯論終結，判決如下：
    主    文
被告間就坐落台南市○區○○段六七七之一０五０地號土地所有
權全部，及同段二三一二二建號門牌號碼台南市○○街三九八巷
三一號建物所有權全部，於民國九十五年十月十二日所為之贈與
行為，及於民國九十五年十月二十日所為之所有權移轉行為應予
撤銷。
被告丙○○應將前項所示不動產，於民國九十五年十月二十日以
夫妻贈與為原因所為之所有權移轉登記予以塗銷。
訴訟費用新台幣貳萬伍仟參佰伍拾肆元由被告連帶負擔。
    事實及理由
一、按法人因合併而消滅者，訴訟程序在因合併而設立或合併後
    存續之法人，承受其訴訟以前當然停止，惟有訴訟代理人者
    不適用之；另承受訴訟人，於得為承受時，應即為承受之聲
    明，民事訴訟法第169條第1項、第173條及第175條第1項分
    別定有明文。查本件原告中華商業銀行股份有限公司經行政
    院金融監督管理委員會核准於民國97年3月29日起由香港商
    香港上海豐銀行股份有限公司概括承受之資產、負債及營
    業，有原告提出之行政院金融監督管理委員會97年3月13日
    金管銀（五）字第09700088250號函1份在卷可據，香港商香
    港上海豐銀行股份有限公司並於97年4月25日具狀聲明承
    受訴訟，有民事聲明狀附卷可參，經核與前開規定相符，應
    准其承受訴訟，合先敘明。
二、本件被告經合法通知，均未於最後言詞辯論期日到場，核無
    民事訴訟法第386條所列各款情形，爰依原告之聲請，由其
    一造辯論而為判決。
三、原告起訴主張：
（一）緣訴外人即借款人賀鑫有限公司（以下簡稱賀鑫公司）於
      民國95年1月13日邀同訴外人蘇國中、王淑美及被告甲○
      ○為連帶保證人，向原告借款新台幣（下同）6百萬元，
      並簽訂放款借據，借款期間自95年l月27日起至96年1月27
      日止。惟訴外人賀鑫公司僅繳納利息至95年12月26日止，
      之後即不依約繳納利息，依放款借據第6條規定，全部債
      務視為到期，應一次清償全部本息，截至當時，尚結欠本
      金6百萬元，後該帳戶以其所提供為副擔保有交易行為客
      票陸續兌現沖償積欠原告之利息、本金及違約金等，截至
      目前帳上僅繳納利息至96年5月7日，尚結欠原告本金2,45
      9,714元，借款人賀鑫公司與連帶保證人即被告甲○○就
      上開債務應負連帶清償責任。
（二）詎被告甲○○在上開債務尚未清償之際，為逃避原告追償
      ，竟於95年10月12日與其妻即被告丙○○訂立贈與契約，
      將被告甲○○所有坐落台南市○區○○段677之1050地號
      土地所有權全部，及同段23122建號門牌號碼台南市○○
      街398巷31號建物所有權全部（以下簡稱系爭不動產），
      以贈與為原因贈與其妻即被告丙○○，並於同年10月20
      日辦妥所有權移轉登記，致原告不能就系爭不動產追償，
      其所為之無償行為，顯已侵害原告之債權之求償，自屬詐
      害原告債權之行為，為此依民法第244條第1項、第4項規
      定提起本訴。並聲明：求為判決如主文所示。
四、被告二人未於最後言詞辯論期日到場，據其之前到場以：被
    告甲○○於95年10月將系爭不動產移轉登記予被告丙○○時
    ，訴外人賀鑫公司尚繳款正常，原告不能撤銷被告間就系爭
    不動產所為之贈與行為云云，資為抗辯。並聲明：原告之訴
    駁回。
五、兩造不爭執之事實：
（一）訴外人賀鑫公司於95年1月13日邀同訴外人蘇國中、王淑
      美及被告甲○○為連帶保證人，向原告借款6百萬元，借
      款期間自95年l月27日起至96年1月27日止。訴外人賀鑫公
      司自96年3月之後，即不依約繳納利息（原告主張賀鑫公
      司僅繳納利息至95年12月26日止，之後即不依約繳納利息
      ），依放款借據第6條規定，全部債務視為到期。
（二）被告甲○○於95年10月12日與其妻即被告丙○○訂立贈與
      契約，將被告甲○○所有之系爭不動產，以贈與為原因贈
      與其妻即被告丙○○，並於同年10月20日辦妥所有權移轉
      登記。
（三）被告甲○○目前及95年10月12日將系爭不動產贈與給被告
      丙○○時，除系爭不動產外，並無其他財產足資清償賀鑫
      公司積欠原告之系爭借款債務。
六、得心證之理由：
    本案爭執之關鍵在於：被告甲○○於95年10月12日將系爭不
    動產贈與給被告丙○○時，訴外人賀鑫公司尚繳款正常，原
    告得否以被告甲○○之上開贈與行為有害於原告之債權為由
    ，依民法第244條之規定，請求撤銷被告間就系爭不動產所
    為之贈與行為及所有權移轉行為？經查，
（一）原告主張訴外人賀鑫公司於95年1月13日邀同訴外人蘇國
      中、王淑美及被告甲○○為連帶保證人，向原告借款6百
      萬元，借款期間自95年l月27日起至96年1月27日止。之後
      因訴外人賀鑫公司未依約繳納利息，全部債務視為到期，
      經訴外人賀鑫公司以其所提供之客票陸續兌現沖償積欠原
      告之利息、本金及違約金後，尚結欠原告本金2,459,714
      元之事實，業據提出放款借據1份、放款客戶還款繳息查
      詢單2份為證，自堪信原告之上開主張為真實。
（二）債務人所為之無償行為，有害及債權者，債權人得聲請法
      院撤銷之。債權人依第1項或第2項之規定聲請法院撤銷時
      ，得並聲請命受益人或轉得人回復原狀，民法第244條第1
      項、第4項前段定有明文。債權人之債權，因債務人之行
      為，致有履行不能或困難之情形者，即應認有損害於債權
      人之權利。故在特定債權，倘債務人所為之無償行為，有
      害及債權者，債權人即得行使民法第244條第1項之撤銷權
      ，以保全其債權（最高法院69年度台上字第1302號判決參
      照)。查訴外人賀鑫公司於95年1月13日邀同訴外人蘇國中
      、王淑美及被告甲○○為連帶保證人，向原告借款6百萬
      元，借款期間自95年l月27日起至96年1月27日止。之後因
      訴外人賀鑫公司未依約繳納利息，全部債務視為到期，經
      訴外人賀鑫公司以其所提供之客票陸續兌現沖償積欠原告
      之利息、本金及違約金後，尚結欠原告本金2,459,714元
      ，業如前述，被告甲○○復自承其目前及95年10月12日將
      系爭不動產贈與給被告丙○○時，除系爭不動產外，並無
      其他財產足資清償訴外人賀鑫公司積欠原告之系爭借款債
      務，則被告甲○○將系爭不動產無償贈與給被告丙○○，
      原告即無從對被告甲○○僅有之不動產求償，將致原告之
      系爭借款債權不能受償，或增加行使之困難，自有害於原
      告之債權，依上開說明，原告自得依民法第244條第1項之
      規定，訴請撤銷被告甲○○、丙○○就系爭不動產所為之
      贈與行為及所有權移轉行為。被告抗辯：被告甲○○將系
      爭不動產贈與給被告丙○○時，訴外人賀鑫公司尚繳款正
      常，原告不能撤銷被告間就系爭不動產所為之贈與行為云
      云，自不足採。
七、從而，原告依民法第244條第1項、第4項前段之規定，請求
    撤銷被告間就系爭不動產於95年10月12日所為之贈與行為及
    95年10月20日所為之所有權移轉行為，被告丙○○應將系爭
    不動產，於95年10月20日以夫妻贈與為原因所為之所有權移
    轉登記塗銷，為有理由，應予准許。又本件訴訟費用25,354
    元（第1審裁判費），應由敗訴之被告連帶負擔，爰確定如
    主文第3項所示。
八、訴訟費用負擔之依據：民事訴訟法第85條第2項、第87條第1
    項。
中    華    民    國    97    年    5     月    14    日
                  民事第二庭    法  官  蘇正賢
以上正本係照原本作成
如對本判決上訴，須於判決送達後20日內向本院提出上訴狀
中    華    民    國    97    年    5     月    14    日
                                書記官  陳美萍


司法院資訊處製作；財團法人民間司法改革基金會備份。
